臺灣新竹地方法院民事簡易判決　　　　100年度竹簡字第119號
原　　　告　弘樺實業有限公司
法定代理人　黃秀美
訴訟代理人　曾鵬志
被　　　告　台灣電力公司新竹區營業處
法定代理人　李清課
訴訟代理人　陳嘉銘
　　　　　　陳永昌
　　　　　　王銘祥
上列當事人間請求返還不當得利事件，本院於民國100 年5 月3
日辯論終結，判決如下：
    主      文
原告之訴駁回。
訴訟費用由原告負擔。
    事實及理由
甲、程序方面
    按訴狀送達後，原告不得將原訴變更或追加他訴，但擴張或
    減縮應受判決事項之聲明者，不在此限，民事訴訟法第255
    條第1 項第3 款定有明文。查本件原告起訴時，原請求被告
    應給付原告新台幣（下同）449,798 元及求償利息，嗣提出
    準備書(一)狀將訴之聲明更正為被告應給付原告434,278 元及
    自起訴狀繕本送達翌日起至清償日止，按週年利率百分之5
    計算之利息，核係屬單純減縮應受判決事項之聲明，自應准
    許。
乙、實體方面
一、原告主張：原告公司於民國91年9 月10日向被告申請辦理過
    戶使用電號00-00-0000-00-0 號之電度表（以下簡稱系爭電
    表）及比流器（以下簡稱系爭比流器），詎被告公司於97年
    12月11日指派稽查員至上址稽查，竟認前開比流器1S銘牌螺
    絲鬆脫，且測得電度表及比流器一次測及二次測電流值，為
    一次測175.7 安培、171.2 安培及二次測為0.8 安培及0.4
    安培，與原裝設之比流器正常值為80倍，即二次測電流值應
    為2.196 安培不符，顯有計量不準情形，因認原告公司法定
    代理人黃秀美涉有違反電業法第106 條第3 款之竊電罪嫌，
    乃向檢方提出竊電告訴，並依電業法第73規定向原告追償93
    4,278 元電費，原告為免遭停電蒙受更大損失，不得已簽立
    切結書同意給付前開電費，除由原告公司簽發面額134,278
    之支票給付外，餘800,000 元，另由原告公司簽發自92年1
    月10日起至92年8 月10日止，每月1 期，每期面額100,000
    元之支票共8 紙交付被告，惟原告公司並無竊電之行為，嗣
    經多次與被告協調後，被告同意重新核定追償之電費金額為
    449,798 元，原告公司為免遭斷電後必須重新申請復電，其
    程序曠日費時，乃同意將前開金額給付完畢，被告公司並退
    還原告公司前所簽發尚未屆期之5 紙面額各100,000 元，金
    額合計共500,000 元之支票，但因原告公司法定代理人黃秀
    美確無竊電行為，其所涉竊電案件，嗣經台灣新竹地方法院
    檢察署檢察官偵查終結後，亦認無證據足以證明原告公司法
    定代理人黃秀美有竊電行為，而以93年度偵字第4066號處分
    書為不起訴處分確定。準此，原告公司既無被告所指之竊電
    犯行，則原告公司自無給付追償電費之義務，是被告受領前
    開金額，即為無法律上之原因而受有利益，並致原告公司受
    有損害，爰依不當得利之法律關係，減縮請求被告應返還43
    4,278 元，並聲明：被告應給付原告434,278 元及自起訴狀
    繕本送達翌日起至清償日止，按週年利率百分之5 計算之利
    息。
二、對被告抗辯所為之陳述：
（一）被告辯稱原告私自改裝系爭比流器，且因系爭比流器螺絲
      鬆脫，致使電度表失準，而有違反電業法106 條之竊電行
      為云云。惟查，原告公司法定代理人黃秀美所涉竊電犯行
      ，業經台灣新竹地方法院檢察署檢察官偵查終結後，因認
      無證據足以證明原告公司法定代理人黃秀美有竊電行為，
      而以93年度偵字第4066號處分書為不起訴處分確定之情，
      已如前述，依此，足見被告前開所辯並非真實。至被告又
      辯稱原告公司之用電量未真實反應云云。惟查，被告所提
      原告公司自91年1 月至92年2 月間之用電度數及檢測結果
      ，僅可證明原告公司自91年9 月10日開始使用系爭電度表
      及比流器期間，有用電量度數不及91年1 至7 月或92年1
      至2 月期間情形，尚無法憑此即逕證明原告有竊電行為。
      又查，原告於91年9 月10日方申請自訴外人德億企業社將
      系爭電度表及比流器過戶使用，91年1 至7 月間系爭電度
      表及比流器仍登記由訴外人德億企業社使用，故其用電度
      數自與原告無關。至原告公司於91年10月、11月、12月及
      92年1 月及92年2 月之每月用電度數雖有多寡不一情形，
      惟此涉及原告業務營運狀況，亦屬正常。是被告迄未舉證
      ，因何依據得認原告用電量未真實反應，難憑此用電度數
      即可逕斷定「用電量未真實反應」。此外，被告復未能舉
      證證明自91年9 月至12月間，原告使用系爭電度表及比流
      器期間，係因系爭電度表及比流器計量失準，或系爭比流
      器1S銘牌螺絲鬆脫致計量失準，或被告曾有故意破壞或改
      變系爭電度表及比流器，使系爭電度表或比流器計量不準
      而有竊電行為，則被告單憑「用電實地調查書」備註欄之
      記載，即認定原告有用電量未真實反應甚或竊電情事，實
      難令原告信服。是被告前開所辯尚非足採。
（二）被告又辯稱縱認被告公司向原告公司追償電費無法律原因
      ，惟原告公司既已出於任意性清償其短繳電費者，自屬民
      法第180 條第3 款所定之非債清償，依法亦不得向被告公
      司請求返還系爭款項云云。惟按因清償債務而為給付，於
      給付時明知無給付之義務者，不得請求返還，民法第180
      條第3 款定有明文。前開所謂非債清償，須債務人所為給
      付，出於任意為之者，始足當之。若因避免強制執行或為
      其他不得已之事由而為給付者，雖於給付時，明知債務不
      存在，仍非不得請求返還（最高法院74年度台上字第1057
      號判決意旨參照）。經查，原告於被告向其追償電費934,
      278 元後，雖簽發支票分期繳付，嗣並出具陳情書敘明因
      財力困難無力繳付，並經被告同意僅追償449,798 元（誤
      載為434,278 元）。惟衡諸兩造之協議內容，因當日被告
      乃在有警員陪同檢測情況下，當場通知若不繳錢就要斷電
      ，而原告公司仍需經營，若遭被告斷電勢須另行申請復電
      ，其程序曠日費時，所涉訂單違約賠償及經營利益，均非
      原告公司所能承擔，故方同意繳錢，是前開協議自難認原
      告係基於任意為之，揆諸最高法院前開判決意旨，本件並
      無民法第180 條第3 款所定之情形，原告自仍得請求被告
      返還受追償之電費。則被告此部分所辯亦非足採。
二、被告則以：
（一）緣被告公司所有，系爭電表（即電號00-00-0000-00-0 號
      之電度表），係由訴外人德億企業社黃德億於90年5 月23
      日向被告公司申請增設用電，嗣由訴外人德億企業社黃德
      億於90年8 月16日將系爭電號及電表過戶予訴外人合興實
      業廠許涼潭供其使用。而觀諸系爭電號之用電歷史資料表
      所示，訴外人合興實業廠許涼潭於91年1 至4 月間之用電
      度數係高達16,800度，惟至同年5 月起即遽降至880 度，
      足認系爭電表所示之用電度數並未反應真實用電度數，而
      顯有異常之情事。經數月後，訴外人合興實業廠許涼潭再
      於91年9 月10日將系爭電號及電表過戶予原告公司，並經
      原告公司負責人黃秀美女士於過戶登記單中簽章承諾「本
      人已明瞭本供電契約之內容已詳載於貴公司營業規則及電
      價表，經審閱上項內容後，願繼受下列地址用電之權利義
      務，並依其相關約定用電，請惠予過戶，原用戶電費由本
      戶負擔。」等語，合先敘明。
（二）原告公司於91年9 月10日繼受使用系爭電號及電表之前，
      係向被告公司申請電號00-00-0000-00-0 號之電度表（以
      下簡稱原電號、原電表）供原告公司使用。而觀諸原電號
      之用電歷史資料表所示，原告公司於91年9 月10日前之用
      電度數係高達10,000至27,200度之間，惟系爭電號及電表
      於91年9 月10日過戶予原告公司以相同之用電設備接用系
      爭電表之後，其用電度數即遽降至3,520 度，足認系爭電
      表所示之用電度數確亦未反應原告公司真實用電度數，致
      使原告公司受有短繳電費之利益，此觀系爭電號之用電歷
      史資料表自明。
（三）被告公司於91年12月初查覺系爭電表之用電紀錄有異常狀
      況後，即於91年12月11日指派陳、王二位稽查員依供電契
      約及相關法令之規定，會同警政人員至原告公司用電現場
      （即新竹縣湖口鄉長嶺村9 鄰13-32 號1 樓），與原告公
      司法定代理人黃秀美共同為實地調查，經調查後發現原告
      公司申請過戶使用系爭電表時，並未申請併戶手續，而係
      自行破壞「系爭電表箱之封印」，再由系爭電表後總開關
      轉接至原告公司用電設備中；再者，經實地調查後亦發現
      與電度表計量有關之兩具比流器確有「1S銘牌螺絲鬆脫」
      之情形，復經實地量測後，測得兩具比流器一次測及二次
      測之電流值，分別為一次測175.7 安培及171.2 安培、二
      次測為0.8 安培及0.4 安培，與原裝設之比流器正常值為
      80倍不符【第一具二次測電流值應為2.196 安培（175.7
      安培÷80倍＝2.196 ）、第二具二次測電流值應為2.14安
      培（171.2 安培÷80倍＝2.14）】，與正確值相比僅有36
      .5% （0.8 安培÷2.196 安培＝0.3643）及18.7% （0.4
      安培÷2.14安培＝0.1869）差距甚大，如此差異將影響計
      量器之電度及最高需量值，而無從反應原告公司真實用電
      度數，進而使原告受有短繳電費之利益。前揭原告公司破
      壞系爭電表箱之封印暨電表計量之比流器失準之事實，均
      有原告公司用電現場簡圖及稽查照片在卷足稽，且經原告
      公司法定代理人黃秀美當場簽章自認，並有經湖鏡派出所
      員警會同用印之用電實地調查書可資證明。嗣後被告公司
      於91年12月16日下午將1S銘牌螺絲鬆脫情形修復，換裝新
      電錶及比流器，並重新封印電表箱予以正確計度後，原告
      公司92年1 月份之用電度數即微升至4,960 度（計費期間
      自91年11月25日起至91年12月25日止，原告使用系爭電表
      時間為自91年11月25日起至91年12月16日止，使用新電表
      時間為自91年12月17日起至91年12月25日止）；92年2 月
      原告公司全月使用新電表之用電度數亦遽升至7,040 度（
      計費期間為自91年12月25日起至92年1 月24日止）；再觀
      以後各月，因已正常計度，用電度數均明顯呈現高量，而
      得以真實反應原告公司之實際用電量，此觀系爭電號之用
      電歷史資料表自明，益徵原告公司確有使用系爭異常電表
      並因此受有短繳電費利益之事實。
（四）原告公司前揭違章用電之事實經現場稽查確認後，被告公
      司依相關法令及供電契約之規定，原應於當日（即91年12
      月11日）停止供電及拆回電表存證，並向原告公司追償為
      期一年之法定電費。惟原告公司法定代理人黃秀美表示原
      告公司尚有用電之需求，因而出具切結書，向被告公司請
      求暫緩執行，並保證分期繳納由被告公司依設備或契約容
      量推算之電費，經被告據以核算費用計為934,278 元，原
      告亦即於同日簽發以91年12月13日為付款日期之支票134,
      278 元，及自92年1 月至92年8 月，每月10日為付款日期
      ，面額各100,000 元，共9 張支票，金額合計共934,278
      元，並將前揭支票交付予被告公司收執。
（五）詎料，原告公司所簽發之支票中，第一期面額134,278 元
      之支票，雖於91年12月17日經被告提示兌現，惟第二期面
      額100,000 元支票於92年1 月10日到期，經被告提示兌領
      ，卻遭新竹市票據交換所以存款不足為由而退票，原告旋
      即於92年1 月20日以現金補繳，並簽具領回前開退票支票
      乙張。嗣後，原告公司數度尋求邱鏡淳立法委員及羅文嘉
      立法委員向被告公司為陳情，被告公司乃於立法委員介入
      為適當之「關切」下，與原告公司重新達成和解協議，即
      被告公司同意以用電驟降之月份（即91年5 月）起算，重
      新核計應追償之電費共計為449,798 元。前揭費用扣除原
      告已繳之134,278 元，及第2 至4 期原告先前已簽發交付
      之面額各100,000 元之支票共3 紙，尚不足15,520元，乃
      經原告於92年1 月30日另簽發面額15,520元之支票繳付，
      被告公司並於同日退還原告先前所簽發付款日為92年4 月
      10日至同年8 月10日，每月1 期之支票共5 紙，金額共50
      0,000 元，復據原告公司簽具領回。
（六）孰料，原告公司於尋求立法委員「關切」，與被告公司達
      成和解協議後，竟又無視其先前所簽認之過戶登記單、用
      電實地調查書、付款切結書等私文書以及雙方和解之協議
      ，再以被告公司向原告公司依供電契約及相關法令之規定
      追償短繳電費係屬不當得利為由，向鈞院提起本件訴訟，
      實屬無理。茲再駁斥理由如下：
    1.經查，本件原告公司既以民法第179 條不當得利規定作為
      本案之請求權基礎，則原告公司對於民法第179 條之構成
      要件，亦即「被告公司無法律上之原因而向原告公司追償
      電費」，並「致使原告公司受損害」等有利於原告公司之
      權利發生事實，依民事訴訟法第277 條之規定即負有舉證
      責任，惟原告公司迄今除僅提出台灣新竹地方法院檢察署
      93年度偵字第4066號不起訴處分書作為其主張被告公司應
      負不當得利返還責任之證據外，並未提出任何其他之證據
      以實其說。至原告公司所提之台灣新竹地方法院檢察署檢
      察官93年度偵字第4066號不起訴處分書，依最高法院41年
      台上字第1307號判例要旨可知，並無任何拘束鈞院之效力
      ，鈞院仍得斟酌全辯論意旨及調查證據之結果，依自由心
      證，為與前開不起訴處分書相異之事實認定，是原告所提
      前開不起訴處分書尚無從作為其本件不當得利請求之有利
      證據，此外，原告並未能另舉他證以佐其說，依法即應由
      原告公司承擔未盡其舉證責任所生之不利益結果。
    2.次查，被告公司係以原告公司違章用電為由，依據電業法
      、用電契約、不當得利、和解契約等法律關係作為請求權
      基礎，向原告公司追償電費，非如原告公司所稱僅以其有
      竊電行為為依據，則原告此部分所述顯有誤解。又縱認原
      告所提前開不起訴處分書之內容可作為本案認定事實之參
      考，惟依該不起訴處分書所載內容亦可證明原告公司確實
      因系爭電表度數未能真實反應實際用電度數，而受有短繳
      電費利益之事實。茲查，系爭電表失準之期間為自91年5
      月至91年12月間，於91年9 月10日前係由訴外人合興實業
      廠許涼潭使用系爭電號及電表，91年9 月10日後則係由原
      告公司使用之。被告公司依契約關係原應向前揭訴外人合
      興實業廠許涼潭及原告公司分別追償其等各短繳之電費，
      惟本件原告公司既已於過戶登記單中與訴外人合興實業廠
      許涼潭共同簽章表示由原告公司繼受系爭電表之權利義務
      關係，且訴外人合興實業廠許涼潭所欠之電費亦由原告公
      司負擔。從而，被告公司依供電契約及前揭過戶登記單所
      載，向原告公司追償系爭電表異常期間全數之短繳電費，
      即屬於法有據。況依最高法院65年台再字第138 號判例要
      旨可知，縱使原告公司並無破壞系爭電表及比流器之侵權
      行為，惟原告公司既明知系爭電表所示之用電度數僅有其
      通常使用度數之一半以下，竟仍漠視系爭電表之異常狀態
      存續，並因而受有短繳電費之利益者，被告公司依不當得
      利之法律關係向原告公司追償電費，自亦有法律上之原因
      。
    3.再查，原告公司嗣尋求邱鏡淳立法委員與羅文嘉立法委員
      就系爭電費追繳事宜向被告公司提出陳情，要求核減追償
      電費數額，並經被告公司承諾以系爭電表用電度數遽降之
      月份重新計算，而將應追償之電費數額核減為449,798 元
      ，復業經原告如實給付，足徵兩造就本件有爭執之追償電
      費乙事，業已互相讓步而成立和解契約，並經原告依約清
      償完畢，則被告公司依雙方協議內容受領系爭款項，自有
      法律上之原因而無違法之虞。
    4.退萬步言之，縱使被告公司依電業法、供電契約、不當得
      利、和解契約等法律關係對於原告公司追償電費均屬無法
      律上原因者（惟被告公司仍否認）之，但原告公司法定代
      理人黃秀美出於其自由意志，簽認用電實地調查書及切結
      書，並進而向被告公司繳納電費，則原告公司既出於任意
      性清償其短繳電費者，自屬民法180 條第3 款所定之非債
      清償，依法亦不得向被告公司請求返還系爭款項。
（七）綜上所述，本件原告公司違章用電以及短繳電費之事實，
      既經被告公司於現場檢查系爭電錶及比流器後獲得確認；
      亦經原告公司法定代理人黃秀美本於自由意志，而於本件
      用電實地調查書及切結書中予以簽認；又台灣新竹地方法
      院檢察署檢察官於調查後，亦證實原告公司確有用電量未
      真實反應用電度數之情事。從而，被告公司依電業法、供
      電契約、不當得利等法律關係，向原告公司追償電費洵屬
      有據。再者，嗣後雙方於立法委員介入協調，達成和解協
      議後，原告公司依和解協議清償短繳電費，被告公司依和
      解契約受領系爭款項亦屬有法律上之原因，核與民法第17
      9 條所定不當得利之構成要件洵有未合，足見原告之訴於
      法顯無理由。退步言之，縱使被告公司依據前揭契約及法
      令之規定向原告公司追償電費係為無法律上之原因者（被
      告公司仍否認之) ，惟原告公司既出於任意性而給付系爭
      款項，此即屬非債清償，依民法第180 條第3 款之規定，
      原告公司仍不得向被告公司請求返還系爭款項，則原告之
      訴依法亦應予以駁回。為此，並聲明：原告之訴駁回。
三、不爭執事項及證據：
（一）系爭電表（即電號00-00-0000-00-0 號之電度表）及比流
      器，原係由訴外人德億企業社黃德億於90年5 月23日向被
      告公司申請增設用電使用，嗣由訴外人德億企業社黃德億
      於90年8 月16日將系爭電號及電表變更用戶過戶予訴外人
      合興實業廠許涼潭使用，再經原告於91年9 月10日出具切
      結書向被告公司申請過戶使用之事實，有被告公司變更用
      電增設登記單、被告公司過戶登記單等件附卷可稽（見本
      院卷第54、55、58頁）。
（二）原告公司於91年9 月10日繼受使用系爭電號及電表之前，
      係向被告公司申請原電表（即電號00-00-0000-00-0 號之
      電度表）供原告公司使用，嗣於91年9 月12日向被告申請
      暫停使用之事實，有原電表之基本資料附卷可稽（見本院
      卷第53、59頁）。
（三）原告公司法定代理人黃秀美於91年12月11日出具切結書，
      同意向被告繳付追償電費934,278 元，嗣經原告委由立法
      委員代為提出陳情及再與被告協調請求核減電費後，被告
      同意以系爭電表用電驟降之月份（即自91年5 月）起算，
      重新核計應追償之電費共計為449,798 元，原告業已將前
      開金額給付完畢之事實，有切結書、追償電費計算單、遠
      期支票保管單、支票、退票理由單、領據等件附卷可稽（
      見本院卷第65至73頁）。
（四）被告以原告涉有違反電業法第106 條第3 款規定之竊電犯
      行，向台灣新竹地方法院檢察署檢察官提出告訴，並經台
      灣新竹地方法院檢察署檢察官以93年度偵字第4066號為不
      起訴處分確定之事實，有台灣新竹地方法院檢察署檢察官
      93年度偵字第4066號不起訴處分書附卷可稽（見本院卷第
      7 至12頁），並經本院依職權調取前開偵查卷宗閱明屬實
      。
四、得心證之理由：
    本件所應審究之爭點厥為原告依不當得利之法律關係，訴請
    被告返還前所追繳434,278元，是否有理由？
（一）按電業法第73條第1 項規定：「電業對於用戶或非用戶竊
      電電費之追償，得依其所裝置之用電設備，分別性質及其
      瓦特數或馬力數，按電業之供電時間及電價，計算3 個月
      以上1 年以下之電費。」核其立法意旨，乃因竊電者受有
      短繳或未繳電費之利益，致電業受有損害，電業本即可向
      之請求返還所受利益，然因電能（或電氣）為具有經濟效
      用價值之無體物，無法直接體認其存在，故不法竊電行為
      所造成之電能損害，實難以估算其數量；且用電戶之用電
      量可依其用電增減而異，亦難以電表更換前後之用電計算
      損害額，是遭竊之電力度數往往難以精確計量，故以此法
      明定追償電費之計算基準，俾便電業在追償電費時有所憑
      據。因此電業依此規定追償之費用，並非刑罰性質之罰金
      或行政罰鍰，而係向用戶或非用戶收取短繳或未繳之電費
      ，僅在追償用戶因短繳電費所獲得利益若干，為法定的特
      殊計算基準，並非以竊電用戶遭刑罰判決確定成立電業法
      時，電業始得向用戶收取因用電度數而短繳之電費，此觀
      諸該條文之用語自明。次依兩造間之供電契約，既已明定
      其契約內容詳載於被告之營業規則及電價表，故營業規則
      之規定已成為兩造間契約內容，且依該被告營業規則第95
      條、第96條，已分別就竊電之定義及竊電電費追償方式設
      有明文。核其內容，不外係將電業法第106 條所列各款及
      第73條第1 項之主要內容，在營業規則內重申，就營業規
      則內有關竊電意義及追償條款之解釋，而與上揭電業法第
      73條第1 項相同。因此依電業法第106 條第3 款及被告營
      業規則第95條第5 款規定「損害或改變電度表、無效電力
      計、其他計電器之構造，或以其他方法使其失效不準者。
      」、「損害或改變電度表及其他計電器之構造，或以其他
      方法使電度表或其他計電器失效倒轉或不準者。」均為電
      業法第73條第1 項所指竊電行為之一種。故竊電行為一經
      查獲，被告就系爭電表所發生之竊電，得依電業法第73條
      規定，對為用戶之人追償3 個月以上1 年以下之短繳或未
      繳電費外，亦得依被告營業規則第95條、第96條約定損害
      賠償責任規定，對為用戶之人追償3 個月以上1 年以下之
      竊電電費。
（二）經查，被告於91年12月11日指派稽查員陳永昌及王銘祥會
      同警政人員至原告公司用電現場（即新竹縣湖口鄉長嶺村
      9 鄰13-32 號1 樓），與原告公司法定代理人黃秀美共同
      為實地調查，發現原告公司申請過戶使用系爭電表及比流
      器時，並未踐行併戶、器具及裝置變更等手續，乃係將原
      電表及比流器申辦暫停使用，並擅自將系爭電表及比流器
      電流轉接至原供電範圍外之毗鄰原告公司營業處所使用（
      即新竹縣湖口鄉○○村○ 鄰○○路○段313 號），且發現
      與系爭電度表計量有關之二具比流器均有1S銘牌螺絲鬆脫
      之情形，再經實地量測後，測得二具比流器一次測及二次
      測之電流值，分別為一次測175.7 安培及171.2 安培、二
      次測為0.8 安培及0.4 安培，與原裝設之比流器正常值為
      80倍不符【第一具二次測電流值應為2.196 安培（175.7
      安培÷80倍＝2.196 ）、第二具二次測電流值應為2.14安
      培（171.2 安培÷80倍＝2.14）】，顯有計量不準情形之
      事實，此業據證人即被告稽查員陳永昌及王銘祥與原告公
      司法定代理人黃秀美所涉違反電業法案件偵查中證述綦詳
      ，且經本院調取前開偵查卷宗閱明詳實，而原告對於系爭
      電表及比流器於檢測當日所測得電流值數據確如上述乙節
      亦未爭執，並有被告過戶登記單及查緝用電現場概略圖、
      現場照片等件附卷可稽（見本院卷第55、58頁、第60至63
      頁），參以，證人陳永昌及王銘祥雖均為被告之員工，惟
      其等與原告並不相識，更無任何素怨嫌隙，衡情自無干冒
      偽證罪責追訴，而任意誣指原告法定代理人黃秀美之理，
      則其等前開證詞堪信真實。準此，足見系爭比流器因1S銘
      牌螺絲鬆脫，致系爭電表計量確已失準等情，自堪採認，
      揆諸前開說明，顯已構成上揭電業法第73條第1 項法條或
      營業規則第95條所定義之竊電行為，灼然明甚。對此原告
      公司雖提出其法定代理人黃秀美所涉違反電業法等刑事案
      件，業經台灣新竹地方法院檢察署檢察官予以不起訴處分
      確定之不起訴處分書，堅詞否認有破壞系爭電表及比流器
      之竊電行為。惟按電業法第73條第1 項所指竊電行為，係
      針對電表計量失準，用電戶因而受有短繳電費之利益，電
      業因此向用戶收取因用電度數而短繳之電費，尚與電業法
      第106 條各款明定之竊電行為，因設有刑罰制裁規定，且
      其構成要件並未明定過失行為亦予處罰，應僅限於故意竊
      電之行為人，有所不同。從而，系爭電表計量失準，縱非
      原告公司法定代理人黃秀美所為，不構成電業法第106 條
      之竊電行為，惟系爭比流器之1S銘牌螺絲因有螺紋鎖住，
      若非人為破壞，是不可能鬆脫之情，業據證人陳永昌於前
      開偵查中證述明確，是系爭電表及比流器既確有因人為因
      素計量失準，則不論原告是否為實際竊電人，惟原告既為
      系爭電表之實際用電戶，其未善盡保管電表及比流器之責
      ，致系爭比流器之1S銘牌螺絲遭人鬆脫，即應該當電業法
      第73條第1 項或營業規則第95條所定義之竊電行為，應依
      上揭規定負給付竊電電費之責，此與原告公司法定代理人
      黃秀美是否有實施竊電行為無涉，是原告執此據為免負電
      業法第73條第1 項或營業規則第95條所定義之竊電行為之
      責，洵無足取。
（三）原告雖主張其過戶系爭電表及比流器前後，公司用電度數
      雖有多寡不一情形，惟此涉原告公司業務營運狀況，實屬
      正常云云。惟：
    1.查系爭電表（即電號00-00-0000-00-0 號之電度表）及比
      流器原申請用電地址乃為新竹縣湖口鄉長嶺村9 鄰13-32
      號1 樓，而原告公司前申請原電表（即電號00-00-0000-0
      0-0 號之電度表）及比流器之用電地址則為新竹縣湖口鄉
      長嶺村9 鄰中平路二段313 號，嗣原告公司於91年9 月10
      日僅向被告申請辦理系爭電表及比流器之過戶手續，且於
      91年9 月12日將原電表及比流器申請辦理暫停使用，惟並
      未踐行併戶、器具變更及裝置變更等申請程序，乃即委託
      訴外人張秀松擅自將系爭電表及比流器電流轉至原供電範
      圍外之原告公司設在新竹縣湖口鄉○○村○ 鄰○○路○段
      313 號之營業處所等情，業據證人即被告稽查員陳永昌及
      王銘祥於前開偵查中證述明確，且據證人張秀松於前開偵
      查中證述綦詳，核與原告公司法定代理人黃秀美於前開偵
      查中所供承內容大致相符，並有原電表之基本資料、被告
      公司變更用電增設登記單、被告公司過戶登記單等件附卷
      可稽（見本院卷第53至55頁、第58頁），自堪信實在。
    2.次查，系爭電表及比流器於90年8 月16日經由訴外人德億
      企業社黃德億過戶予訴外人合興實業廠許涼潭使用，訴外
      人合興實業廠許涼潭自過戶使用系爭電表及比流器後，於
      90年12月至91年4 月間，每個月之用電度數依序為15,680
      度、16,800度、13,360度、11,440度、11,760度，惟自91
      年5 月起其用電度數即遽降至880 度，嗣91年6 月至91年
      9 月間之用電度數依序為1,360 度、1,040 度、3,040 度
      、4,560 度，而查，原告公司於91年9 月10日繼受使用系
      爭電表及比流器前，其使用原電表及比流器，於90年7 月
      至91年7 月間，每2 個月之用電度數分別為26,200度、27
      ,200度、21,280度、26,000度、11,040度、19,520度、18
      ,480度，惟自91年9 月10日繼受系爭電表及比流器後，其
      用電度數遽降至3,520 度等情，有被告公司所提原電表及
      系爭電表之用電量比較表、系爭電表之用電歷史資料表、
      原電表之用電歷史資料表等件附卷可稽（見本院卷第53、
      56、57、59頁），且為原告所不爭執，亦堪認屬實。準此
      ，可知系爭電表自91年5 月間起已有未真實反應用電戶真
      實用電度數情形，再核諸原告申辦系爭電表及比流器過戶
      前之用電度數，其每月平均用電度數約10,000度左右（即
      26,200＋27,200＋21,280＋26,000＋11,040＋19,520＋18
      ,480＝149,720 ；149,720 ÷14＝10694 ），詎申辦系爭
      電表過戶後之用電度數竟即遽降至僅約1/3 之3,520 度，
      顯與常情不符，縱原告公司每月之營運狀況略有不同，亦
      僅各月份用電量略有增減，尚不致發生突然驟降如此大落
      差情形，則原告前開主張已非足採。再者，被告於91年12
      月16日將系爭比流器之1S銘牌螺絲鬆脫情形修復，換裝新
      電表及比流器，重新封印電表箱後，原告公司自92年2 月
      起之用電度數遽升至7,040 度，其後自92年3 月起至93年
      3 月止，各月用電度數依序為6,320 度、9,040 度、8,40
      0 度、10,080度、10,320度、9,600 度、9,040 度、12,9
      60度、10,960度、9,840 度、12,000度、8,880 度、12,0
      00度，顯見原告公司已回復與申辦系爭電表過戶前每月平
      均用電度數約10,000度左右（6,320 ＋9,040 ＋8,400 ＋
      10,080＋10,320＋9,600 ＋9,040 ＋12,960＋10,960＋9,
      840 ＋12,000＋8,880 ＋12,000＝129,440 ；129,440 ÷
      13＝9,957 ）之真實用電情形，依此，在在顯示系爭電表
      計量失準，致用電量明顯降低，益足佐證系爭電表在計量
      失準後，用戶確實產生短繳電費利益情形。而原告因系爭
      電表計量失準，確實受有短繳電費之利益，既為原告所不
      否認，是被告辯稱原告因系爭電表計量失準，受有短繳電
      費之利益乙節，核屬實情，堪予採信。況查，原告已於過
      過系爭電表時承諾繼受系爭電表用電之權利義務，且願負
      擔前手即訴外人合興實業廠許涼潭之電費乙節，此觀系爭
      電表過戶登記單內容自明（見本院卷第58頁）。準此，被
      告以系爭電表計量失準產生短繳電費情事，依電業法第73
      條第1 項規定，向原告追償1 年（即自90年12月12日起至
      91 年12 月11日止）短繳電費利益共934,27 8元，有被告
      追償電費計算表附卷可憑（見本院卷第67頁），尚屬有據
      。
（四）至原告雖主張其法定代理人黃秀美所涉違反電業法案件之
      刑事案件，業經不起訴處分確定在案，足見其無竊電行為
      云云。惟按檢察官不起訴處分，無拘束民事訴訟之效力，
      又刑事判決所為事實之認定，於獨立民事訴訟之裁判時，
      本不受其拘束，原審斟酌全辯論意旨及調查證據之結果，
      依自由心證，為與刑事判決相異之認定，不得謂為違法（
      最高法院41年台上字第1307號判例參照）。經查，綜觀台
      灣新竹地方法院檢察署檢察官93年度偵字第4066號不起訴
      處分書之內容，係認為經調查證據之結果，並無確切證據
      足資證明原告公司之法定代理人黃秀美有何故意破壞或改
      變系爭電表及比流器，使之計量不準犯行，依罪疑唯輕原
      則，因認原告法司法定代理人黃秀美之犯罪嫌疑不足，而
      予以不起訴處分。惟本件民事訴訟審理重點，在於原告是
      否有因系爭電表計量失準，而受有短繳電費之利益，與上
      揭刑事判決係追訴原告公司法定代理人黃秀美是否應負竊
      電刑責無關，而查，原告公司於使用系爭電表及比流器期
      間，確有用電量未真實反應情形，已如前述，此亦據上開
      不起訴處分書內容所是認，復為原告公司所不爭執，是原
      告所提前開不起訴處分書仍無從資為其未受有短徵電費之
      有利認定，則原告公司確受有不當短繳電費之利益情形，
      堪可認定。
（五）按「不當得利請求權之發生，係基於『無法律上之原因而
      受利益，致他人受損害。』之事實，所以造成此項事實，
      是否基於特定人之行為或特殊原因，在所不問。亦即不當
      得利所探究，只在於受益人之受益事實與受損事實間之損
      益變動有無直接之關聯，及受益人之受益狀態是否有法律
      上之原因（依據）而占有，至於造成損益變動是否根據自
      然之因果事實或相同原因所發生，並非不當得利制度規範
      之立法目的。換言之，只要依社會一般觀念，認為財產之
      移動，係屬不當，基於公平原則，有必要調節，即應依不
      當得利，命受益人返還。」最高法院著有96年度台上字第
      2362號判決意旨足參。次按稱和解者，謂當事人約定，互
      相讓步，以終止爭執或防止爭執發生之契約；又和解有使
      當事人所拋棄之權利消滅及使當事人取得和解契約所訂明
      權利之效力，民法第736、737條分別定有明文；次按和解
      契約合法成立，兩造當事人即均應受該契約之拘束，縱使
      一造因而受不利益之結果，亦不得事後翻異，更就和解前
      之法律關係再行主張；再按和解之本質，究為創設，抑為
      認定，應依和解契約之內容定之。當事人如以他種之法律
      關係或以單純無因性之債務約束等，替代原有之法律關係
      而成立者，為屬於創設性之和解；倘以原來而明確之法律
      關係為基礎而成立者，則屬認定性之和解。倘係前者，債
      務人如不履行和解契約，債權人應依和解所創設之新法律
      關係請求履行，不得再依原有之法律關係請求給付。如為
      後者，既係以原來明確之法律關係為基礎而成立之和解，
      僅有認定之效力，債權人自非不得依原來之法律關係訴請
      債務人給付，祇法院不得為與和解結果相反之認定而已（
      最高法院77年度第19次民事庭會議決議、88年度台上字第
      143號判決意旨參照）。
（六）經查，本件為用戶之原告公司依供電契約之約定，負有繳
      納電費之義務，因系爭電表計量失準，為供電契約用戶之
      原告公司，自受有短繳電費之利益，並因而致被告受有損
      害，此項原告公司受有利益與被告之受有損害間，具有直
      接之損益變動，應認原告已因系爭電表計量失準而受有利
      益，則被告依電業法第73條第1 項規定，自查獲日起往前
      推算1 年為追償期間，並依兩造供電契約及電業法第73條
      第1 項規定計算結果，向原告追償系爭電表短付之電費合
      計934,278 元，即屬於法有據，難認有何不當得利可言之
      情，業如前述，次查，原告公司法定代理人黃秀美前已出
      具切結書承諾願繳付前開追償電費934,278 元，並經與被
      告協商後，被告同意讓原告共分9 期繳付，乃即由原告簽
      發交付以91年12月13日為付款日，面額134,278 元之支票
      ，及自92年1 月至92年8 月，以每月10日為付款日，面額
      各100,000 元之支票，金額合計934,278 元之支票共9 紙
      予被告公司收執。嗣第1 紙面額134,278 元之支票經被告
      屆期提示兌領後，原告竟另數度尋求立法委員邱鏡淳及羅
      文嘉向被告就前開追償電費乙事提出陳情，迨經被告同意
      以用電量驟降之月份，重新核計將應追償之電費核減為
      449,798 元，且經原告同意後，兩造乃於92年1 月30日達
      成協議後，扣除原告前已給付234,278 元（即134,278 ＋
      100,000 ＝234,278 ），再由被告保留原告前所簽發付款
      日分別為92年2 月10日及92年3 月10日，面額各為100,00
      0 元之支票共2 紙，尚差15,520元（即449,798 －134,27
      8 －100,000 －100,000 －100,000 ＝15,520），乃即由
      原告當場另簽發付款日為92年4 月10日，面額15,520元之
      支票交付被告收執，被告則將原告前所簽發付款日為92年
      4 月至92年8 月，以每月10日為付款日，面額各100,000
      元，金額合計共500,000 元之5 紙支票退還原告，迄原告
      已依雙方前開協議內容履行完畢之事實，有被告92年1 月
      16日（92）新區費稽發字第92010220Y 號函、切結書、追
      償電費計算單、遠期支票保管單、支票、退票理由單、領
      據等件附於本院卷及緊急異議陳情書、被告用箋等件附於
      本院92年度竹簡字第179 號卷可稽（見本院卷第26至27頁
      、第65至73頁及本院92年度竹簡字第179 號卷第20至21頁
      、第95至96頁），並為兩造所不爭執，應堪認屬實。準據
      上述，原告繳納各該電費，既屬原本應繳納系爭電表失準
      所短付之電費，自無受有損害可言，而被告陸續兌領原告
      按月分期償還電費之支票合計共449,798 元，係有法律上
      原因，難認受有不當利益，是原告本於不當得利法則，請
      求被告返還上揭追償電費本息，即屬無據。況查，兩造就
      本件有爭執之追償電費乙事，亦認已成立和解契約，即被
      告同意核減且允諾讓原告分期繳納追償電費為449,898 元
      ，並經原告確認後同意繳納，復已依和解契約履行完畢，
      應認雙方所為之和解係屬認定性質之和解，亦即經雙方認
      定原告確因系爭電表計量失準，致受有短付電費449,898
      元之利益存在，並經原告同意給付，是兩造及本院均應受
      其等和解契約之拘束，不得為與前開和解結果相反之認定
      ，而原告亦應受該協議之拘束，不得事後反悔主張請求返
      還。是被告依和解契約受領原告所繳付之電費，亦難認屬
      無法律上原因而受有利益情事，則原告依不當得利之法律
      關係，訴請被告返還所履行之給付，亦乏所據。
五、綜上所述，被告向原告追償電費，既非無法律上之原因，則
    原告依不當得利之法律關係，減縮請求被告返還已繳納電費
    434,278 元及自起訴狀繕本送達翌日起至清償日止，按週年
    利率百分之5 計算之利息，即非有據，應予駁回。
六、本件事證已臻明確，兩造其餘主張陳述及攻擊防禦方法，經
    審酌後，認核與判決之結果不生影響，爰不逐一論述，併此
    敘明。
七、據上論結，本件原告之訴為無理由，依民事訴訟法第78條，
    判決如主文。
中    華    民    國   100    年    5     月    20    日
                  新竹簡易庭    法  官  高敏俐
以上正本係照原本作成。
如對本判決上訴，須於判決送達後20日內向本院提出上訴狀。
中    華    民    國   100    年    5     月    20    日
                                書記官  黎秀娟